【裁判字號】    92,上更(一),271
【裁判日期】    921216
【裁判案由】    偽造文書等
【裁判全文】
臺灣高等法院高雄分院刑事判決          九十二年度上更(一)字第二七一號
    上  訴  人
    即自訴人    乙○○
    被      告  甲○○
右上訴人因自訴被告偽造文書等案件，不服臺灣高雄地方法院八十九年度自字第二一
六號中華民國八十九年十月二十三日第一審判決，提起上訴，判決後，經最高法院發
回更審，本院判決如左：
      主      文
原判決撤銷。
甲○○意圖為自己不法之所有，以詐術使人將本人之物交付，處有期徒刑月，如易
科罰金，以佰元折算壹日。
      事      實
一、甲○○係國立海洋技術學院之工友，乙○○在該學院擔任教職。甲○○於民國八
    十六年十一月間，自任會首，招集三十一人次，活會每月繳納會款新台幣（下同
    ）二萬元，每月在該學院圖書館開標，採外標制，即死會每月會款另加所標利息
    （利息最低為二千元），乙○○參加一會；詎甲○○於八十八年十一月一日主持
    該會標會款時，因經濟困難，又逢該會乏人競標，乃意圖為自己不法之所有，未
    書寫標單，擅自以底標二千元標取乙○○名義之互助會，並對外詐稱瞿某得標，
    向所有活會會員共七人（含乙○○）詐收共會款十四萬元花用。
二、案經乙○○向原審法院提起自訴。
      理      由
一、訊據被告甲○○否認有詐欺情事，辯稱：自訴人參加其新台幣（下同）二萬元之
    互助會，該會係外標制，自八十八年四月起即因無人有意願出標，每月均係以抽
    籤定其得標人，標金即為底標二千元，八十八年十一月間自訴人亦因抽籤得標，
    伊有告知自訴人得標之事，但自訴人要伊問其他活會會員有無人願意承受，彼時
    伊另一會之會員蕭耀珠表示願承受，即由蕭耀珠負責每月之標息二千元，自訴人
    續繳活會款二萬元，迄八十九年五月止會時由蕭耀珠將全部會款拿出來給自訴人
    ，伊未告訴自訴人是蕭耀珠承受，後來因蕭耀珠倒會，連累到伊，迄八十九年四
    月該會不得已乃止會，伊並無詐欺及冒標之偽造文書情事等語。
二、經查：
  (一)被告於原審所辯，八十八年十一月一日乙○○抽籤得標互助會，因乙○○不願得
    標，遂商由蕭耀珠（夫陳家祥）以另一組互助會頂讓云云；然查被告於八十九年
    三月十一日向高雄地檢署遞狀告訴蕭耀珠陳家祥夫妻詐欺會款之告訴狀，並未提
    及蕭耀珠有此頂讓會款之詐欺，反詳述蕭耀珠、陳家祥二人歷次標得會款情形（
    見一審卷第一一五頁－一二一頁），故被告果真將自訴人之會款由蕭耀珠或其夫
    陳家祥之另一組互助會頂讓則被告當不能讓蕭耀珠、陳家祥再標取另一組互助會
    ，被告上述所辯，顯不足採信。
  (二)上訴人於第一審調查時已具狀稱：依被告提出之債權人會議簿所載，被告自己統
    計之上訴人對其債權金額為五十八萬元，此即上訴人至被告倒會止所繳之活會會
    款總額，而其上另載上訴人對被告之債權金額則為該五十八萬元再加上利息之六
    十五萬八千三百元，苟上訴人係死會，上訴人焉會如此申報？被告又豈會在債權
    人會議簿上這樣記載？另依被告所提供之互助會死會名冊即債務人名冊，亦未將
    上訴人列名其上，益足證明上訴人仍係活會等語，此有該債權人會議簿、債務人
    名冊等影本為證（見第一審卷第六十四頁、第六十七頁至第七十一頁）。
  (三)於原審證人黃榮富已證稱：「（八十九年四月十日之債權人會議有無出席？）有
    ，當時：：：自訴人有起來講說他現在尚在繳活會款要如何處理：：」等語（見
    第一審卷第八十頁）；另證人李再生亦證稱：「（債權人會議有無參加？）有」
    、「（會議時自訴人有無表達其是活會之意見？）有，他有表示他沒有標，現在
    還是活會，被告有告訴自訴人抽籤得標之事，但自訴人不承認」等語（見一審卷
    第一三九頁），皆已證明上訴人在該債權人會議上確有表明被告未將抽籤得標之
    事告知伊，另會員鄭淑華、鍾秀霞、鍾秀足等人，於原審縱證稱被告曾告訴過伊
    等上訴人曾抽籤得標之事實，然被告要向活會會員收會款，當然要宣稱何人得標
    ，故被告有宣稱上訴人抽籤得標，並未能證明上訴人願意將得標款交由蕭耀珠頂
    讓，反足以證明被告將收得之會款私自花用，綜上所述，上訴人提出互助會單指
    訴被告詐欺，自可採信，被告罪證明確，犯行應可認定。
三、被告假藉抽籤標取自訴人互助會，向七名活會會員詐收會款各二萬元，核犯刑法
    第三百三十九條第一項詐欺罪，被告向七位活會會員之詐欺行為，係一行為犯數
    罪名，為想像競合犯，原審不察，遽予無罪之諭知，自有未洽，上訴人上訴意旨
    ，指摘原判決不當，非無理由，自應予撤銷改判，審酌被告犯後迄未能與上訴人
    達成和解，犯後態度難認良好，及上訴人所受損害等一切情狀，量處有期徒刑三
    月，並諭知如易科罰金之折算標準。
四、自訴意旨另以被告前述冒標時，有書寫標單，牽連犯刑法第二百十條、第二百十
    六條行使偽造私文書罪云云；然本案互助會，如無人競標，其標息維持二千元之
    底標，此有會單一紙記載可稽，被告冒標自訴人會款時，因無人競標，被告自無
    書寫標單之必要，而自訴人並未提出當時被告如何書寫標單冒標之證據，此部分
    犯罪嫌疑不能證明，惟自訴人就此部分與前述有罪詐欺部分，以裁判上一罪起訴
    ，爰不另為無罪諭知。
五、另案告訴人莊美向檢察官告訴被告詐欺一案（九十年度偵字第四二一一號），
    經檢察官移送併辦，依莊美告訴意旨係稱被告以王淑君、凌惠莉名義，加入伊
    之互助會，並於八十八年七月二十五日、十二月二十五日得標，自八十九年三月
    十六日起拒繳死會會款，認被告有詐欺情事（見八十九年他字第四四四號偵查卷
    第七頁），經查被告標會後，繼續繳死會會款至八十九年二月份，其所以未再繳
    死會會款，係因遭蕭耀珠夫妻倒會所致，此有前述被告告訴狀可稽，客觀上難認
    被告於標會時，有不法所有意圖，應係會款債務不履行之民事問題，此外又查無
    其他有詐欺之罪證，應認其罪嫌不足，與前述有罪部分無裁判上一罪關係，應退
    由檢察官另行處理。
據上論結，應依刑事訴訟法第三百六十九條第一項前段、第三百六十四條、第二百九
十九條第一項前段、第三百四十三條、刑法第三百三十九條第一項、第五十五條、第
四十一條、罰金罰鍰提高標準條例第一條前段、第二條，判決如主文。
中    華    民    國        九十二      年     十二     月     十六     日
                              臺灣高等法院高雄分院刑事第八庭
                                  審判長法官  郭雅美
                                        法官  裕斗
                                        法官  江泰章
右正本證明與原本無異。
自訴人如不服本判決應於收受本判決後十日內向本院提出上訴書狀，其未述上訴理
由者，並得於提起上訴後十日內向本院補提理由書狀（均須按他造當事人之人數附繕
本)「切勿逕送上級法院」。
被告不得上訴。
                                      書記官  郭榮芳
中    華    民    國        九十二      年     十二     月     十七     日
附錄：本判決論罪科刑法條：
刑法第三百三十九條第一項
意圖為自己或第三人不法之所有，以詐術使人將本人或第三人之物交付者，處五年以
下有期徒刑、拘役或科或併科一千元以下罰金。
                                                                      ＫＨ


司法院資訊處製作；財團法人民間司法改革基金會備份。
